臺灣嘉義地方法院民事判決
                                      109年度訴字第510號
原      告  蔡錦棟  
訴訟代理人  劉興文律師
被      告  陳淑女  
訴訟代理人  戴雅韻律師

上列當事人間請求清償借款事件，本院於民國109年12月14日言
詞辯論終結，判決如下：
    主  文
原告之訴及假執行之聲請均駁回。
訴訟費用由原告負擔。
    事實及理由
一、原告主張：
  ㈠緣被告曾向訴外人陳美玉借款新臺幣（下同）303萬元（下稱
    系爭消費借貸債權），並陸續開立如附表所示之支票（下稱
    系爭支票）交付給陳美玉，票面金額共計303萬元，作為系
    爭消費借貸債權之擔保及憑證。陳美玉因積欠原告債務，遂
    於民國105年11月22日書立債權讓與證明書，將系爭消費借
    貸債權讓與給原告，連同系爭支票交付原告。原告曾多次將
    債權讓與之情形通知被告，亦曾向法院聲請核發支付命令（
    本院108年度司促字第12741號），然經被告聲明異議後，經
    本院以109年度訴字第154號清償借款事件受理在案（下稱另
    案，嗣經原告撤回起訴），之後原告再以民雄郵局59號存證
    信函通知被告等情，均可證明原告已依民法第297條之規定
    ，向被告為債權讓與之通知，故該債權讓與已對被告生效。
    為此，爰依民法第478條之規定及消費借貸之法律關係，請
    求被告返還借款。
  ㈡並聲明：
    1.被告應給付原告303萬元，及自起訴狀繕本送達翌日起自
      清償日止，按年息百分之5計算之利息。
    2.訴訟費用由被告負擔。
    3.願供擔保請准予宣告假執行。
二、被告答辯略以：
  ㈠系爭支票為被告所簽發，但被告否認有向陳美玉借款303萬元
    ，系爭支票係基於借票關係而交付給陳美玉，陳美玉並未交
    付款項給被告，故原告仍需就交付款項之事實舉證證明。
  ㈡原告主張陳美玉有將系爭消費借貸債權讓與給原告，以及將
    系爭支票交付給原告云云。然從原告所提出債權讓與契約書
    上陳美玉之簽名筆跡流暢，與本院調取之印鑑變更登記申請
    書上陳美玉之簽名相較，筆跡差距甚遠，寫法完全不同，且
    陳美玉不識字，僅會書寫自己的名字，難認債權讓與契約書
    之陳美玉簽名為真。從本院調取之陳美玉銀行帳戶交易明細
    資料可知，陳美玉經濟狀況良好，本不需要向別人借錢，難
    認陳美玉有向原告借款。又原告就系爭支票之原因關係，從
    另案聲請核發支付命令時稱陳美玉感念原告幫忙解決陳美玉
    與訴外人王建樺所積欠之650萬元債務而交付系爭支票給原
    告，到另案審理時稱陳美玉因王建樺好賭向原告借用650萬
    元而交付系爭支票給原告，再於本院審理中稱陳美玉於105
    年11月間向原告借款650萬元，王建樺於106年間向原告借款
    400多萬元，原告前後陳述之內容均不同。再者，原告於另
    案聲請核發支付命令時並未提出債權讓與契約書，僅陳稱交
    付票據等語，卻在被告於另案審理時為時效抗辯後才提出，
    焉有不知有所請求時即應提出之理。是以，原告主張陳美玉
    將系爭消費借貸債權讓與給原告，同時交付系爭支票，並非
    事實。
  ㈢並聲明：
    1.原告之訴駁回。
    2.訴訟費用由原告負擔。
    3.如受不利之判決，請准供擔保免於假執行。
三、不爭執事項：
  ㈠系爭支票係被告所簽發。
  ㈡原告有將陳美玉將系爭消費借貸債權讓與給原告之事實通知
    被告。
四、爭執事項：
  ㈠陳美玉與被告間就系爭支票是否成立消費借貸關係？
  ㈡若爭執事項㈠為真實，陳美玉是否有將系爭消費借貸債權讓與
    給原告？
五、本院之判斷：
  ㈠按消費借貸者，於當事人間必本於借貸之意思合致，而有移
    轉金錢或其他代替物之所有權於他方之行為，始得當之。是
    以消費借貸，因交付金錢之原因多端，除有金錢之交付外，
    尚須本於借貸之意思而為交付，方克成立。倘當事人主張與
    他方有消費借貸關係存在者，自應就該借貸意思互相表示合
    致及借款業已交付之事實，均負舉證之責任（最高法院98年
    度臺上字第1045號判決意旨參照）；又票據執票人自認其執
    有票據之原因為消費借貸時，對其已交付借款事實，應負舉
    證責任（最高法院76年度臺上字第15號判決意旨參照）。次
    依民事訴訟法第277條規定，民事訴訟如係由原告主張權利
    者，應先由原告負舉證之責，若原告不能舉證，以證實自己
    主張之事實為真實，則被告就其抗辯事實即令不能舉證，或
    其所舉證據尚有疵累，亦應駁回原告之請求；當事人於其利
    己事實之主張，除事實於法院已顯著，或為其職權上已認知
    者外，應負立證之責，最高法院17年上字第917號、18年上
    字第1685號判決意旨可參。又按負舉證責任之當事人，須證
    明至使法院就該待證事實獲得確實之心證，始盡其證明責任
    。倘不負舉證責任之他造當事人，就同一待證事實已證明間
    接事實，而該間接事實依經驗法則為判斷，與待證事實之不
    存在可認有因果關係，足以動搖法院原已形成之心證者，將
    因該他造當事人所提出之反證，使待證事實回復至真偽不明
    之狀態。此際，自仍應由主張該事實存在之一造當事人舉證
    證明之，始得謂已盡其證明責任（最高法院93年臺上字第20
    58號判決要旨參照）。
  ㈡本件原告主張受讓訴外人陳美玉對被告之消費借貸債權，並
    因此持有系爭支票，惟經被告否認就系爭支票與陳美玉有消
    費借貸關係存在等語，揆諸上揭說明，原告自應就陳美玉與
    被告間有消費借貸意思並交付借款之事實，負舉證責任。
  ㈢原告就陳美玉與被告間有借貸關係雖提出系爭支票及證人王
    建樺為證，惟查：
    ⒈當事人間開立支票之原因容有多端，非持有被告開立之支
      票，即可認兩造間成立消費借貸關係，本件原告雖持有被
      告所開立之支票，然被告既辯以是借票關係，並非消費借
      貸關係，陳美玉亦未交付款項等語，自難以原告持有被告
      開立之支票，遽認陳美玉與被告間確成立消費借貸關係。
    ⒉證人王建樺於本院審理時到庭具結證稱：(問：你是否知道
      陳美玉與被告之間有債權債務關係？)知道。被告常帶水
      果來家裡看陳美玉，而且跟陳美玉借錢，鄰居都知道。這
      是103、104年左右的事情。被告很常來，但沒有每次來都
      跟陳美玉借款，好像要建立陳美玉與她的誠信，有時候有
      開口，有時候沒有開口，我都有聽到。陳美玉有借款給被
      告，但如何借，我不知道。我有聽到陳美玉有答應被告，
      但後來怎麼給錢，我沒有看到；（問：陳美玉借款多少錢
      給被告？）1次是80幾萬元，其他我沒有印象。但我有聽
      到陳美玉與被告在電話中吵架，陳美玉有說不是要過來還
      錢，怎麼還沒有過來；(問：所以陳美玉與被告之間的實
      際借貸情形，你不是很清楚？)是等語（參見本院卷二第6
      4頁）明確，是依證人王建樺之證述，其對於陳美玉與被
      告間之借貸關係並不清楚，亦未親見陳美玉有將款項交付
      被告，尚難據證人王建樺上開證述，遽認陳美玉與被告間
      確有系爭支票所示金額之借貸關係存在。
    ⒊原告雖舉被告於本院108年度司票字第1387號事件之抗告狀
      主張陳美玉與被告間確有系爭支票所示金額之消費借貸關
      係存在云云，然上開事件票據有6張(附於另案卷第65至69
      頁)，票面金額僅1萬元或2萬元，金額合計僅12萬元，且
      與本件系爭支票金額差距甚大，且上開支票與本案系爭票
      據無關，此為兩造所不爭執，是尚難僅依被告於上開事件
      不爭執有消費借貸關係，即論就本件系爭支票亦有消費借
      貸關係存在。
    ⒋又觀之原告主張陳美玉往來之中華郵政股份有限公司、板
      信商業銀行、國泰世華商業銀行等金融機構帳戶往來明細
      ，亦無與本件系爭支票發票日、發票金額相符之提領記錄
      ，亦難認陳美玉確有提領款項借予被告。
    ⒌綜上，原告既未能舉證證明被告確有向陳美玉借貸如系爭
      支票所示之款項，而成立消費借貸關係，是其主張受陳美
      玉讓與債權部分即毋庸論述。
  ㈣綜上所述，原告既未能舉證證明陳美玉與被告間就系爭支票
    所示金額成立消費借貸法律關係，是其依債權讓與、消費借
    貸之法律關係，請求被告給付303萬元，及自起訴狀繕本送
    達被告之翌日起至清償日止，按週年利率百分之5計算之利
    息，為無理由，應予駁回。其假執行之聲請失所附麗，併予
    駁回。
六、本件判決基礎已臻明確，兩造其餘攻擊防禦方法及舉證，於
    判決結果無影響，毋庸一一論列，附此敘明。
七、訴訟費用負擔之依據：民事訴訟法第78條。
中　　華　　民　　國　 109　　年　　12　　月　　28　　日
                  民事第三庭  法  官  洪挺梧
以上正本係照原本作成。
如對本判決上訴，須於判決送達後20日內向本院提出上訴狀（應
附繕本）。
如委任律師提起上訴者，應一併繳納上訴審裁判費。
中　　華　　民　　國　 109　　年　　12　　月　　28　　日
                              書記官　柯凱騰
附表：

編號 發票人 付款人 發票日 票面金額（新臺幣） 支票號碼 備註 1 陳淑女 合作金庫商業銀行南嘉義分行 105年4月25日  250,000元  FC0000000 本院卷第337至351頁 2 陳淑女 合作金庫商業銀行南嘉義分行 105年5月9日  400,000元  FC0000000  3 陳淑女 合作金庫商業銀行南嘉義分行 105年5月10日  250,000元  FC0000000  4 陳淑女 合作金庫商業銀行南嘉義分行 105年6月19日  280,000元  FC0000000  5 陳淑女 合作金庫商業銀行南嘉義分行 105年6月20日  400,000元  FC0000000  6 陳淑女 合作金庫商業銀行南嘉義分行 105年6月22日  350,000元  FC0000000  7 陳淑女 合作金庫商業銀行南嘉義分行 105年7月4日  300,000元  FC0000000  8 陳淑女 合作金庫商業銀行南嘉義分行 105年8月25日  800,000元  FC0000000